臺灣新竹地方法院民事小額判決　　　　 96年度竹小字第414號
原　　　告　聯邦商業銀行股份有限公司
法定代理人　甲○○
訴訟代理人　丁○○
　　　　　　戊○○
　　　　　　丙○○
被　　　告　乙○○
上列當事人間返還消費借貸事件，本院於民國96年9月28日辯論
終結，判決如下
    主  文
被告應給付原告新臺幣捌萬零肆佰貳拾壹元，及其中柒萬玖仟零
捌拾貳元自民國九十四年十一月二十五日起至清償日止，按週年
利率百分之五計算之利息。
原告其餘之訴駁回。
訴訟費用新臺幣壹仟元由被告負擔。
本判決第一項得假執行。
    事實及理由
一、程序部分：
(一)、按訴狀送達後，原告不得將原訴變更或追加他訴。但擴張或
    減縮應受判決事項之聲明者，不在此限，民事訴訟法第 255
    條第1項第3款定有明文。本件原告原起訴請求被告償還借款
    之本金、利息及違約金，惟於民國（下同）96年8 月10日言
    詞辯論期日，捨棄違約金之請求，有該日之言詞辯論筆錄在
    卷可參。核係屬減縮應受判決事項之聲明，與上開規定相符
    ，自應准許，合先敘明。
(二)、本件被告經合法通知，未於言詞辯論期日到場，核無民事訴
    訟法第386條所列各款情形，爰依原告之聲請，准由其一造
    辯論而為判決。
二、原告起訴主張：被告於94年7 月20日起向原告領用信用卡使
    用（卡號：0000000000000000），依約被告得於特約商店記
    帳消費，但於次月繳款截止日前，應向原告清償消費款，若
    未繳足當期最低應繳金額或遲誤繳款期限者，約定未清償帳
    款之循環利息為年利率百分之19.71 。詎被告簽帳消費至94
    年11月24日止，尚積欠消費款本金新臺幣（下同）79,082元
    之帳款及利息1,339 元未予繳納，依信用卡約定條款第21條
    及第22條約定，被告未依約清償，業已喪失期限利益，應全
    數繳清上開帳款，然屢經催討仍不獲清償，為此爰依消費借
    貸及兩造信用卡契約之法律關係提起本件訴訟，並聲明：被
    告應給付原告80,421元，及其中79,082元自94年11月24日起
    至清償日止，按年利率百分之19.71計算之利息。
三、被告經合法通知，未於言詞辯論期日到場，亦未提出書狀作
    何聲明或陳述。
四、本院之判斷：
(一)、原告主張被告向其借貸而未償還之事實，業據其提出與所述
    相符之信用卡申請書、國民現金申請書、信用卡約定條款、
    消費帳單明細查詢、信用卡違約金計算明細表、戶籍謄本、
    貸款利率資料等件為證，而被告未於言詞辯論期日到場，亦
    未提出書狀作何有利於己之聲明或陳述，以供本院審酌，本
    院依調查證據之結果及斟酌全辯論意旨，堪認原告此部分主
    張為真。
(二)、惟查：
  1.本件當事人間之給付與對待給付有顯不相當及違反平等互惠
    原則之情形，雖原告主張：被告於申請信用卡時，已持有國
    泰世華商業銀行股份有限公司所核發之信用卡，符合原告銀
    行當時以卡辦卡之條件，亦經原告銀行以電話照會其留存資
    料無誤，故原告銀行乃准予核發信用卡供被告使用，且被告
    所申請之信用卡如經使用循環信用，依約定其利率為年利率
    百分之19.71 ，非其他信用貸款商品，故授信目的與風險截
    然不同，利率約定亦不相同云云。
  2.然按定型化契約中之條款違反誠信原則，對消費者顯失公平
    者，無效。定型化契約中之條款有下列情形之一者，推定其
    顯失公平：一、違反平等互惠原則者。二、條款與其所排除
    不予適用之任意規定之立法意旨顯相矛盾者。三、契約之主
    要權利或義務，因受條款之限制，致契約之目的難以達成者
    ，消費者保護法第12條定有明文。又定型化契約條款，有當
    事人間之給付與對待給付顯不相當者，為違反平等互惠原則
    ，消費者保護法施行細則第14條第1款亦定有明文。經查：
    1.被告向原告銀行申請無擔保消費用貸款之金融商品「信用
      卡」使用，依約得持上開信用卡於特約商店簽帳消費，並
      由原告先行墊付消費款，但被告仍必須依據約定，於次月
      約定期限前繳納消費款，如於約定期限前未能繳納全部消
      費款，則於帳款入帳日視為被告向原告之消費借貸款，並
      負擔約定之利息，被告獲得先消費後付款或付息借款之關
      係，是為消費者與企業經營者間就服務所發生之法律關係
      ，應係消費者保護法第2條第3款所規定之消費關係，應有
      消費者保護法之適用。又兩造約定由原告提供信用卡予被
      告消費使用而簽訂之信用卡約定條款，亦為原告銀行以其
      提出之定型化契約條款作為契約內容之全部而訂定之契約
      ，因此，兩造簽訂之信用卡契約為定型化契約，該契約第
      15條關於利率之約定，無論持卡人之信用、資力如何，均
      設定為單一利率百分之19.71 ，是該利率約定條款亦為定
      型化契約條款。
    2.兩造間之定型化契約消費關係，依據上開規定，應立於平
      等互惠原則，否則即推定為顯失公平。然依原告庭呈原告
      銀行商品「好好款貸」之消費貸款外，其貸款所約定之利
      率並無像信用卡之高利率，且其注意事項更載明貸款之詳
      細內容依原告銀行最新規定為準，原告銀行保留徵提文件
      、專案內容變更及核貸與否之權利，顯見原告銀行尚有其
      他類似商品之約定內容仍多保有參酌對貸款申請人之信用
      、資力等審核之機制及運作，此有原告銀行貸款利率資料
      二紙在卷可稽。是本件信用卡之消費性貸款金融商品之利
      率，無分職業、資力、信用等區別，均以年利率百分之19
      .71 定之，而銀行放款成本係依據銀行存款利率所生之利
      息費用，加上行政手續費用及貸款風險而成，放款利息超
      過上開部分，即為銀行之利得，其中最重要之放款成本應
      為銀行之存款利息之支出，但本件信用卡契約申請之日期
      為94年7月，依據中央銀行統計之94年第3季我國一般銀行
      之存放款加權平均利率（資料來源http://www.cbc.gov.
      tw/economic/statistics/averagaverage i.pdf），當時
      之平均存款利率僅年利率百分之1.3 ，而平均放款利率為
      年利率百分之3.54。又上開放款利率之統計為有擔保與無
      擔保之混合，因本件為無擔保放款，縱因此風險較高而造
      成放款成本提高，必須提高放款利率，將該放款利率乘以
      三倍（3.54x3=10.62）作為預估合理之放款利率即年利率
      百分之10.52，原告在本件信用卡所收之年利率百分之19
      .71 之利率仍高於上開預估之放款利率甚多，況依據中央
      銀行統計之國內五大銀行（臺灣銀行、合作金庫銀行、第
      一銀行、華南銀行及彰化銀行）新承做放款金額與利率統
      計表（資料來源http://www.cbc.gov.tw/economic/stati
      st ics/5newl/5new5newlo an pdf），94年7 月之消費性
      貸款利率當時亦僅為百分之3.957 ，且原告自承於被告持
      卡消費時可向特約商店收取消費金額百分之3至5之手續費
      ，雖原告主張其與被告間收取利息之約定與其與特約商店
      收取委任報酬之手續費之約定兩者權利義務關係不同，惟
      原告既已向特約商店收取消費金額百分之3至5手續費，又
      向被告收取年利率百分之19.71 利息，綜觀上開各種合理
      利息之預估，原告顯係單方獲取高額利益，且已超越其實
      際所承擔之成本及風險，則顯然當事人間之給付與對待給
      付顯不相當而違反平等互惠原則，本件信用卡利率之約定
      條款應屬顯失公平而無效（參照詹森林著，「信用卡定型
      化契約與卡債風暴」，月旦法學雜誌第135期，2006年8月
      ，第29-47頁）。
  3.又按民法第203 條應付利息之債務，其利率未經約定，亦無
    法律可據者，週年利率為百分之5 。兩造間信用卡債務之利
    率約定條款既為無效，已如前述，則原告自不得依據上開利
    率條款請求被告給付按年利率百分之19.71 計算之利息，但
    本件消費性貸款仍為應付利息之債，兩造間之利率約定既為
    無效，即為利率未經約定之情況，應依據上開規定按週年百
    分之5 之利率，作為本件利率之基準，即自94年11月25日起
    至清償日止，以本金80,421元，按週年利率百分之5 計算遲
    延利息。
(三)、從而，原告請求被告應給付80,421元，及自94年11月25日起
    至清償日止，按週年利率百分之5 計算之利息範圍內，為有
    理由，應予准許，逾此範圍之請求，為無理由，應予駁回。
五、本件係小額訴訟事件，為被告一部敗訴之判決，爰依職權就
    被告敗訴部分宣告假執行，並於判決時確定訴訟費用額。
六、訴訟費用負擔之依據：民事訴訟法第79條。
中　　華　　民　　國　　96　　年　　10　　月　　12　　日
                  新竹簡易庭    法　官　黃美盈
以上正本係照原本做成。
如對本判決上訴，非以判決違背法令為理由，不得為之。且須於
判決送達後20日內向本院提出上訴狀並記載上訴理由。
                                書記官  鍾佩芳
中　　華　　民　　國  　96　　年　　10　　月　　12　　日
